最高法院刑事判決　　　　　　　　　　　　　　　九十一年度台上字第三九九六號
　　上　訴　人　甲○○
右上訴人因貪污案件，不服台灣高等法院台中分院中華民國九十一年三月五日第二審
更審判決（九十年度上更(二)字第三九八號，起訴案號：台灣南投地方法院檢察署八十
八年度偵字第一八四號），提起上訴，本院判決如左：
    主  文
原判決撤銷，發回台灣高等法院台中分院。
    理  由
本件原判決認定：上訴人甲○○係南投縣埔里鎮枇杷里第十五屆里長，任期自民國八
十三年七月起至八十七年七月三十一日止，負責辦理該里辦公室行政業務，為依據法
令從事公務之人員。上訴人於其任內，擬舉辦該里「鄰長」之文教暨守望相助工作觀
摩活動及參觀基層建設，對於其主管之事務，於八十六年十二月十八日以埔鎮枇字第
一一六號函，請南投縣埔里鎮公所轉報南投縣政府申請補助該活動之旅費，經南投縣
政府於八十七年一月六日以八六投府民調字第一九二七四一號函同意補助新台幣（下
同）二十萬元。嗣上訴人於八十七年二月十二日以埔鎮枇字第二七號函，檢附南投縣
埔里鎮枇杷里（慈恩、枇杷社區）參觀他縣市績優社區及守望相助實施計劃暨八十七
年三月四日至九日之行程表，申請埔里鎮公所撥發該補助款。惟因所檢附之行程表僅
有至大陸地區之旅遊，而無守望相助工作觀摩及參觀基層活動之行程，埔里鎮公所主
計室主任顧美仁遂於同年月十四日簽請鎮長張鴻銘批示退件。上訴人於修正行程後，
補具加入觀摩台南縣後壁鄉長安社區及高雄縣岡山鎮福興社區之行程表，經顧美仁於
八十七年二月二十四日會簽後，報請南投縣政府准予核撥補助款二十萬元。上訴人明
知參加該活動之對象，限於枇杷里鄰長及守望相助有功人員，竟基於直接圖私人不法
利益之犯意，邀請非枇杷里里民，亦非該里守望相助有功人員，完全不符合資格之不
知情者，即「天旨宮」之義工潘銘崑、林健明、組長楊明都、常務董事林國基及顧問
李明霖等五人（下稱潘銘崑等五人）免費參加，全額補助其旅費。上訴人隨即與潘銘
崑等五人及枇杷里鄰長竇漢平、張玉有、陳幸雄等三人合計九人，於八十七年三月四
日上午驅車前往嘉義及台南長安社區、高雄縣岡山鎮福興社區，各僅停留約三十分鐘
，即於同日晚間返回南投縣埔里鎮；並於同年三月五日至九日，與上開人等及枇杷里
里幹事黃瑞昌合計十人，前往大陸地區旅遊。待旅遊結束後，上訴人乃向埔里鎮公所
、南投縣政府申請核撥該補助款二十萬元，使潘銘崑等五人獲得縣政府全額之旅遊補
助，而圖利潘銘崑等五人，每人二萬元，合計十萬元等情。因而撤銷第一審判決，改
判論處上訴人依據法令從事公務之人員，對於主管之事務，直接圖私人不法之利益罪
刑，固非無見。
惟查：(一)原審於九十一年三月五日判決時，其據以論罪科刑之貪污治罪條例第六條，
已於九十年十一月七日修正公布，於同年月九日生效。其中第一項第四款之圖利罪，
其犯罪構成要件已從「對於主管或監督之事務，直接或間接圖私人不法之利益者」，
修正為「對於主管或監督之事務，明知違背法令，直接或間接圖自己或其他私人不法
之利益，因而獲得利益者」。倘上訴人之行為，於修正前之法律及修正後之法律，均
構成犯罪時，即應依刑法第二條第一項規定為適用法律之比較；倘上訴人之行為，於
修正後之法律，因犯罪構成要件之變更，已無處罰規定時，則屬犯罪後之法律已廢止
其刑罰，應依刑事訴訟法第三百零二條第四款規定，諭知免訴之判決。本件上訴人之
行為，是否合於修正後貪污治罪條例第六條第一項第四款所規定之犯罪構成要件，原
審未予調查審認，理由亦未說明，即遽依修正前之規定論罪科刑，自有應於審判期日
調查之證據而未予調查、判決不適用法則及理由不備之違法。(二)貪污治罪條例第十條
所定應予追繳沒收或發還被害人之財物，以所得者為限，其無所得者，自無從為追繳
或發還之諭知；被害人所受損害，可依民事訴訟請求賠償（本院五十四年臺上字第二
六五號判例暨六十六年四月十二日、六十六年度第三次刑庭庭推總會議決議四參照）
。原判決認定，上訴人係圖利潘銘崑等五人，每人二萬元，合計十萬元，如果無訛。
則上訴人本身是否有所得，原審未予斟酌，即逕對上訴人諭知追繳該十萬元，亦有違
誤。(三)貪污治罪條例第六條第一項第四款（第五款亦同）之圖利罪，乃公務員職務上
圖利之概括規定，必其圖利行為不合於同條例第四條、第五條及第六條其餘各款之特
別規定者，始有其適用。倘其犯罪行為合於其他特別規定時，即應依該特別規定論擬
，不得適用圖利罪處罰。原判決事實認定，上訴人於其里長任內，以舉辦該里「鄰長
」暨守望相助隊之觀摩及參觀活動名義，經由埔里鎮公所轉向南投縣政府申請補助該
活動之旅費二十萬元，嗣將其中十萬元供補助不具該資格之潘銘崑等五人，如果無訛
。則上訴人有無施用詐術（即佯稱舉辦「鄰長」參訪活動），使南投縣政府陷於錯誤
而支付補助費情形，即有研求餘地，本院第一次發回意旨，亦已指出應予究明。而上
開關鍵，復與上訴人應成立何罪名有關，乃原審未予徹查明白，理由亦未說明，即遽
行判決，亦有疏漏。以上或為上訴意旨指摘所及，或為本院得依職權調查之事項，應
認原判決仍有撤銷發回更審之原因。又原判決說明不另為無罪諭知部分，基於審判不
可分原則，併予發回。
據上論結，應依刑事訴訟法第三百九十七條、第四百零一條，判決如主文。
中      華      民      國    九十一    年      七      月     十八     日
                              最高法院刑事第十一庭
                                  審判長法官  呂  潮  澤
                                        法官  白  文  漳
                                        法官  陳  世  雄
                                        法官  孫  增  同
                                        法官  林  開  任
      右正本證明與原本無異
                                              書  記  官
中      華      民      國    九十一    年      七      月    二十三    日
